【裁判字號】    94,簡上,87
【裁判日期】    950802
【裁判案由】    確認本票債權不存在
【裁判全文】
臺灣屏東地方法院民事判決              94年度簡上字第87號
上  訴  人  丙○○
訴訟代理人  邱明政律師
被上訴人    乙○○
訴訟代理人  鄭曉東律師
上列當事人間請求確認本票債權不存在事件，上訴人對於中華民
國94年7 月13日本院94年度屏簡字第164 號第一審判決提起上訴
，本院於民國95年7 月19日言詞辯論終結，判決如下：
    主  文
上訴駁回。
第二審訴訟費用由上訴人負擔。
    事實及理由
一、上訴人主張：被上訴人執上訴人於民國92年4 月1 日簽發，
    如附表所示之本票5 張（下稱系爭本票），聲請法院准予強
    制執行，前經本院以94年度票字第581 號裁定准許強制執行
    在案。上訴人對於系爭本票之真正並不爭執，惟以上訴人係
    遭被上訴人強暴脅迫而被迫簽發系爭本票，上訴人並未與被
    上訴人共同創業，被上訴人應就其取得系爭本票之基礎原因
    關係之積極事實，實舉證責任，爰依法向原審訴請確認系爭
    本票債權不存在，原審判決認事用法有所違誤，而為上訴人
    敗訴之判決，上訴人不服提起上訴，於本院聲明：(一)原判決
    廢棄(二)確認被上訴人所執有本院94年度票字第581 號民事裁
    定所載以上訴人為發票人，如附表所示面額合計新台幣250
    萬元之本票5 紙，對上訴人之票據權利不存在。
二、被上訴人抗辯：上訴人與被上訴人合夥經營香水事業，約定
    以新台幣（下同）500 萬元為資本額，各出資250 萬元，成
    立合夥關係，但因上訴人彼時欠缺資金，遂向被上訴人借款
    250 萬元，並開立系爭本票交付被上訴人收執，以為擔保，
    並未有何強暴脅迫之事實，兩造間關於系爭本票之原因關係
    ，應屬合夥契約及借貸契約之性質，上訴人所購買機器原料
    等相關費用均係被上訴人支付，伊已支付超過500 萬元，伊
    代上訴人出資250 萬元，以代借款的交付等語。並聲明：上
    訴駁回。
三、兩造不爭執之事實：
(一)、上訴人有簽發如附表所示票據。
(二)、92年4月1日的合約書形式上真正不爭執。
四、兩造爭執之事實：
    (一)上訴人是否遭脅迫簽發系爭票據？(二)兩造間有無合夥關係？
    (三)被上訴人是否有權行使票據權利，上訴人是否有票據法第
      13 條對人的抗辯權存在？茲審酌如下：
(一)、上訴人是否遭脅迫簽發系爭票據？
    按當事人主張有利於已之事實者，就其事實有舉證之責，民
    事訴訟法第277 條定有明文。經查，證人即合約書之見證人
    徐錦標於原審審理時到庭證稱：「（提示合約書予證人，簽
    名是否為你所簽？）合約書上的簽名是我簽的，當天簽合約
    書時我有去孝順街被上訴人公司，平常我就常常去那裡找馬
    先生，我去的時候他們已經在寫合約書，合約書是丙○○寫
    的，資金是馬先生出的，丙○○出技術，他們契約書寫完之
    後，要我簽名當見證人，我看一看沒有什麼關係，我們三人
    就簽名」、「（當時有無脅迫強暴的情形？簽約過程如何？
    ）沒有，當時雙方都有在就合約事宜談話，並沒有脅迫的情
    形，陳先生也沒有受傷。丙○○都住在馬先生公司（孝順街
    49 號） 的樓上，公司是馬先生租用的，馬先生租給陳先生
    ，陳先生在那裡有在作精油」、「我到現場時他們合約書寫
    好了一半，我只知道後來還簽發3 、4 張票，金額好像幾百
    萬元，合約書先簽好再簽發支票的」等語（見原審卷第32至
    33 頁） 。可知，於簽發票據時，並無強暴脅迫之情形。另
    上訴人提出其與證人丁○○之電話錄音，謂證人有表示上訴
    人係遭脅迫簽立等語，經查，上訴人主張之事實，固據提出
    電話錄音譯文為證（見本院卷第96頁），惟證人丁○○到庭
    證稱：「在電話錄音中上訴人提到被上訴人押他去簽本票的
    事，我回答是，只是一般口語，我當時並不認同，所以不曉
    得有無脅迫。」、「（法官問：簽這份合約時你是否在場？
    ）不在場」、「（法官問：是否清楚有開票？）不知道。」
    等語（見本院卷第65、144 頁）。是證人丁○○既未於簽發
    票據時在場，其自無可能知悉簽發票據時的情形，其回答，
    應只是一般的口語，難認係表示知悉有何強暴脅迫之情。再
    者，上訴人抗辯合約書之內容違反常情，係事先草擬，而強
    逼上訴人簽立合約同時簽發票據云云，惟觀諸合約書內容之
    字跡尚稱工整，上訴人亦不否認此合約書之真正，縱認合約
    書之內容與常情有悖，依契約自由原則，只要是符合當事人
    真意，要難以此即謂有脅迫之情。綜上所述，上訴人係為了
    與被上訴人共同投資化妝品公司，而自願簽發交付系爭本票
    ，至上訴人主張系爭本票係因被上訴人強暴脅迫而簽發云云
    ，無法舉證以實其說，是本院自難為有利於其之認定。
(二)、兩造間有無合夥關係？
    上訴人既不否認合約書形式上之真正，而觀之合約書內容，
    其上記載：「因理念相同，興趣一致共同創業，雙方對於台
    灣香水市場遠景看好，由雙方各出資250 萬元，甲方以現金
    出資，乙方開立本票及支票250 萬元」等語（見原審卷第16
    頁）。復以證人徐錦標於原審證稱：當時雙方都有在就合約
    事宜談話（見原審卷第33頁）等語。可知兩造確有合夥經營
    香水事業之意願。另證人丁○○證稱：「（法官問：是否知
    悉原告與被告的關係？）有合作香水生意。詳談時我沒有在
    場，但我知道這件事。我知道公司的資本額是談500 萬元，
    後來有買一些機器設備原料及生產第一批香水，我幫他們設
    計香水的外包裝。」、「（法官提示佛格美容世界雜誌，問
    證人所述香水是否為雜誌廣告內容？）是的」等語（見本院
    卷第65、66頁）。以證人丁○○所述，其為實際參與兩造香
    水事業經營之人，其證述兩造間的合夥情形，尚足採信。且
    兩造之香水業已製成成品，並得以刊登廣告於雜誌中（見本
    院卷第25至28頁及外放之佛格美容世界雜誌），足信兩造間
    確存在合夥關係。
(三)、被上訴人是否有權行使票據權利？上訴人有無票據法第13條
    對人抗辯權存在?
(1)、按支票固為無因證券，票據債務人不得以自己與發票人或執
    票人前手間所存在之抗辯事由，對抗執票人，然發票人非不
    得以自己與執票人間所存抗辯之事由對抗執票人，此觀票據
    法第13條本文之反面解釋自明。又執票人主張票據係發票人
    自其借款而簽發、交付，以為清償方法，發票人復抗辯未收
    受借款，消費借貸並未成立，執票人就借款已交付之事實，
    應負舉證責任（最高法院87年度台上字第1601號判決、最高
    法院73年1 月10日第一次民事庭會議決議參照）。是被上訴
    人應就已交付250 萬元借款之事實，負舉證責任。
(2)、兩造間確有經營香水合夥事業，且有產品的製成，業經說明
    如上，而既有產品的製成，則需有原料、機器設備等耗材的
    支出，此經費之支出係由被上訴人所支出，復經證人丁○○
    證稱：「（法官問：被上訴人是如何出資的？）都是由被上
    訴人先出資的，買材料、包裝原料及設備都是由被上訴人出
    資」等語（見本院卷第65頁）、「（法官問：兩造合作過程
    中，所需金額是否需要500 萬元？）不止500 萬元，總金額
    我不曉得」等語（見本院卷第145 頁）屬實，上訴人雖否認
    證人之證詞，惟證人為上訴人所聲請傳訊之證人，顯認其與
    上訴人並無怨恨，當無甘冒偽證罪之嫌，而為不利於上訴人
    之證述。且證人甲○○即香水容器製造公司上溢公司的負責
    人到庭證稱：「一開始是盧先生找我製作香水瓶，談好樣式
    規格之後，有帶馬先生（即被上訴人）到我公司作最後價格
    確定，我都沒有跟上訴人接觸，我跟馬先生規格數量確定後
    ，以現金交易，我出完貨，是馬先生給我錢的」、「（法官
    問：與被上訴人關於香水交易的總金額為何？）約110 萬元
    」等語（見本院卷第128 頁），亦表示是由被上訴人先行出
    資支付香水容器之費用，上開證人就由被上訴人支付香水製
    成品之費用，互核相符，足認被上訴人為經營兩造之合夥事
    業，確已為相當金額之支出。且以單就容器的包裝即已支出
    110萬元，加上人事管銷、香水原料及設備的支出，是認被
    上訴人支出的金額應已超過500 萬元，而其本身的出資額僅
    為250 萬元，顯認其確為上訴人支出其應出資的250 萬元。
    上訴人係為經營合夥事業，向被上訴人借貸250 萬元，而簽
    發系爭票據，業如上述，被上訴人亦已為金錢的支出，以代
    借款的交付，上訴人迄未清償，被上訴人顯得以持系爭本票
    ，向上訴人行使票據權利，上訴人主張被上訴人未交付借款
    云云，尚難採取。
(四)、綜上所述，上訴人主張其係在被上訴人以強暴脅迫之方式下
    ，而簽發系爭本票，且被上訴人並未支出資金，無權行使票
    據權利云云，顯屬無據。從而，上訴人訴請確認被上訴人持
    有之系爭本票之本票債權對上訴人不存在，為無理由，應予
    駁回。原審為上訴人敗訴之判決，核無不合，上訴人上訴求
    予廢棄改判，為無理由，應予駁回。
五、兩造其餘之陳述及證據，對本判決判斷不生影響，爰不一一
    論述。
據上論結，本件上訴為無理由，依民事訴訟法第436 條之1 第3
項、第449 條第1 項、第78條，判決如主文。
中    華    民    國    95    年    8     月    2     日
                  民事第二庭    審判長法  官  阮世賢
                                      法  官  春生
                                      法  官  吳思怡
正本係照原本作成。
本判決不得上訴。
中    華    民    國    95    年    8     月    2     日
                                      書記官  王秋淑
附表
┌──┬────┬──────┬────┬─────┬────┐
│編號│發票日  │ 票面金額   │到期日  │利息起算日│票號    │
│    │        │ （新台幣） │        │即提示日  │        │
├──┼────┼──────┼────┼─────┼────┤
│1   │92.4.1  │  50萬元    │未載    │92.4.1    │0000000 │
├──┼────┼──────┼────┼─────┼────┤
│2   │92.4.1  │  50萬元    │未載    │92.4.1    │0000000 │
├──┼────┼──────┼────┼─────┼────┤
│3   │92.4.1  │  50萬元    │未載    │92.4.1    │0000000 │
├──┼────┼──────┼────┼─────┼────┤
│4   │92.4.1  │  50萬元    │未載    │92.4.1    │0000000 │
├──┼────┼──────┼────┼─────┼────┤
│5   │92.4.1  │  50萬元    │未載    │92.4.1    │0000000 │
└──┴────┴──────┴────┴─────┴────┘


司法院資訊處製作；財團法人民間司法改革基金會備份。
